臺灣高等法院刑事判決　　　　　　　　96年度上易字第1628號
上　訴　人
即　被　告　甲○○
上列上訴人因詐欺案件，不服台灣基隆地方法院95年度易字第58
4號，中華民國96年2月15日第一審判決（起訴案號：台灣基隆地
方法院檢察署95年度偵字第2649、2650、2651、2652、2653號）
，提起上訴，本院判決如下：
    主  文
原判決關於甲○○部分撤銷。
甲○○共同連續意圖為自己不法之所有，以詐術使人將本人之物
交付，累犯，處有期徒刑陸月，如易科罰金以銀元參佰元即新台
幣玖佰元折算壹日；減為有期徒刑參月，如易科罰金以銀元參佰
元即新台幣玖佰元折算壹日。
    事  實
一、甲○○曾於民國（下同）93年間犯竊盜罪，經臺灣士林地方
    法院判處有期徒刑5月確定，於94年7月15日縮短刑期執行完
    畢出監。詎其仍不知悔改，明知陳國雄自某姓名年籍不詳之
    基隆巿友人「謝一郎」處取得之金飾，係外表電鍍金色之假
    金飾，竟與陳國雄共同意圖為自己不法所有，並基於概括之
    犯意，分別（一）於如附表一編號(一)所示之時間，共同前往
    臺北縣金山鄉○○路189號張丙丁經營之「金山當舖」，利
    用張丙丁年邁且眼力不佳之機會，由甲○○持上開電鍍之假
    金項鍊2條，向張丙丁訛稱為真金項鍊持以「典當」，使張
    丙丁陷於錯誤，而交付甲○○及陳國雄如附表一(一)所示之金
    錢。（二）於如附表一編號(二)所示之時間，由甲○○、陳國
    雄向潘同良謊稱：「因未帶身分證件無法典當金飾」等語，
    利用不知情之潘同良共同至上址「金山當舖」，由潘同良以
    其名義為陳國雄「典當」上開電鍍之假金項鍊1條，張丙丁
    亦因年邁且眼力不佳，陷於錯誤，同意「典當」而使彼等詐
    得如附表一編號(二)之金錢。嗣張丙丁於95年4月28日，因閱
    報得知基隆巿有詐騙集團以假金飾「典當」遭警查獲，驚覺
    有異，經檢視甲○○等「典當」之假金飾後，始知受騙。
二、案經臺北縣政府警察局金山分局移送臺灣基隆地方法院檢察
    署檢察官偵查起訴。
    理  由
壹、程序方面：
一、按被告以外之人於審判外之言詞或書面陳述，除法律有規定
  　者外，不得作為證據。又被告以外之人於審判外之陳述，雖
    不符前4條之規定，而經當事人於審判程序同意作為證據，
    法院審酌該言詞陳述或書面陳述作成時之情況，認為適當者
    ，亦得為證據。當事人、代理人或辯護人於法院調查證據時
    ，知有第159條第1項不得為證據之情形，而未於言詞辯論終
    結前聲明異議者，視為有前項之同意，刑事訴訟法第159條
    第1項、第159條之5分別定有明文。本件證人即告訴人張丙
    丁於警詢之陳述，雖係被告以外之人於審判外之陳述，但檢
    察官及被告就上開警詢之陳述，未聲明異議，依上開規定，
    自有證據能力。
二、被告於原審審理時捨棄對於其餘共犯之交互詰問權，有筆錄
    為憑，而證人即共犯潘同良於偵查時所為之陳述，業經具結
    ，而被告於原審供稱潘同良於偵查時之陳述為實在，且未爭
    執係違法取證，亦無顯有不可信之情況，依刑事訴訟法第15
    9條之1第2項規定，證人即共犯潘同良於偵查中之陳述，亦
    得作為證據。
三、被告於原審及檢察官於本院審理時對於下列所述之其他證據
    資料，均不爭執其證據能力，本院審酌該等言詞供述及書面
    作成時之狀況，並無不宜作為證據情事，依刑事訴訟法第15
    9條之5第2項規定，自得作為證據。
貳、實體方面
一、被告經本院合法傳喚，無正當理由未到庭。原審訊據被告僅
    坦承於如附表一編號(一)所示之時間與陳國雄一起至金山當鋪
    典當金飾，惟矢口否認有詐欺犯行，辯稱：當天係因陳國雄
    表示未帶身分證件，伊始幫陳國雄去金山當鋪典當，事前不
    知金飾是假的，至同日傍晚即如附表一編號(二)所示之時間，
    伊並未與陳國雄、潘同良共同前往金山當鋪典當金飾云云。
    惟查：
(一)告訴人張丙丁於警詢時指稱：「（根據你本人提示當票《編
    號：50894號》上記載甲○○之男子曾涉嫌持假金飾向你典
    當，現在警方循線已通知甲○○到場，請問該男子是否就是
    曾持假金飾到你店裡典當之男子？）經我剛才當場指認結果
    ，確定是他（甲○○）來我的當舖進行典當假金飾沒錯。」
    等語（見95年度偵字第2653號卷第13頁）
(二)證人即同案被告陳國雄於原審具結證稱：「95年3、4月間，
    我向基隆謝一郎買假金飾約4次，．．．關於甲○○部分，
    95年3月20日我與盧汪文到基隆購買毒品後，我打電話與謝
    一郎聯絡，他說有假金飾可以讓我賒帳週轉，我取回5條假
    金飾後當晚就到甲○○家，我及盧汪文、甲○○商量後沒有
    找到適當的人選出面典當，因為甲○○當時的經濟狀況不好
    且又欠人家一些小錢，甲○○就說他明日拿2條去金山當舖
    典當，後來93年3月21日典當得款2萬5千元後，甲○○就直
    接取走5千元，他交給我只有2萬元。至於潘同良部分，因為
    95年3月20日潘同良有到甲○○家施用毒品，但潘同良當時
    並不知道我們要典當金飾的事情，隔天95年3月21日因為我
    們手邊還有一些少量毒品，潘同良就到甲○○家要吸用毒品
    ，我因為甲○○已幫我典當兩條假項鍊得手，就請潘同良幫
    我典當，潘同良當時有問為何不到銀樓典當，且他有認識的
    銀樓，但我表示到金山當舖典當就可以，搞不好到時候還可
    以贖回來，潘同良知道我為了要籌錢買毒品，所以就答應幫
    我典當，當時一起和潘同良同行典當的人應該是甲○○」等
    語（見原審96年2月1日審判筆錄）。
(三)證人即同案被告潘同良於偵查中具結證稱：「我在當金項鍊
    時，甲○○跟陳國雄都在計程車上等」、「95年3月21日陳
    國雄拜託我幫忙典當，當天傍晚與陳國雄、甲○○3人一起
    從石門出發坐計程車到金山當鋪，陳國雄、甲○○2人都沒
    有進去當鋪，事後陳國雄也沒有給我酬勞」、「我、陳國雄
    、甲○○3個人一起去」、「我有說甲○○有去，但是他沒
    進去」等語（見95年度偵字2649號卷第31、40頁）。
(四)此外，復有如附表一編號(一)、(二)「認定事實所憑之證據」欄
    所載之證據扣案為憑。
(五)依前開證據相互勾稽以觀，被告明知陳國雄係持有假金飾，
    仍與陳國雄於如附表一編號(一)所示之時間至金山當鋪典當金
    飾，得款2萬5千元，由被告取走5千元，以及於附表一編號
    (二)所示之時間，與陳國雄及不知情之潘同良共同前往金山當
    鋪，並推由潘同良典當金飾，得款2萬5千元無疑。被告辯稱
　　：伊事前不知道金飾是假的，亦未於附表一編號(二)所示之時
 　 間與陳國雄、潘同良一起去金山當鋪典當金飾云云，無非空
    言，不足採信。
(六)綜上所述，本件事證明確，被告連續詐欺取財犯行，堪以認
    定。
二、按被告行為後，刑法部分條文業於94年1月7日修正，94年2
    月2日公布，95年7月1日施行，現行刑法第2條第1項規定：
    「行為後法律有變更者，適用行為時之法律。但行為後之法
    律有利於行為人者，適用最有利於行為人之法律。」，上開
    規定乃與刑法第1條罪刑法定主義契合，而貫徹法律禁止溯
    及既往原則，係規範行為後法律變更所生新舊法律比較適用
    之準據法，是刑法第2條本身雖經修正，但刑法第2條既屬適
    用法律之準據法，本身尚無比較新舊法之問題，應一律適用
    裁判時之現行刑法第2條規定以決定適用之刑罰法律。經查
    ：
(一)按刑法第28條原規定：「二人以上共同『實施』犯罪之行為
    者，皆為共同正犯。」新法修正為：「二人以上共同『實行
    』犯罪之行為者，皆為共同正犯。」將舊法之「實施」修正
    為「實行」。原「實施」之概念，包含陰謀、預備、著手及
    實行等階段之行為，修正後僅共同實行犯罪行為始成立共同
    正犯。是新法共同正犯之範圍已有限縮，排除陰謀犯、預備
    犯之共同正犯。新舊法就共同正犯之範圍既因此而有變動，
    自屬犯罪後法律有變更，而非僅屬純文字修正，應有新舊法
    比較適用之問題，惟就本件已著手實行之犯罪形態並無影響
    ，經比較結果，被告行為後之法律並未有利於被告，仍應適
    用行為時之法律即舊法論處。
(二)94 年2月2日修正公布，95年7月1日施行之刑法第47條累犯
    之規定已有變更（非單純文字之更改），自應依新刑法第2
    條第1項比較適用，倘其比較結果並無有利或不利之情形，
    即應依新刑法第2條第1項前段規定，適用行為時之法律（最
    高法院96年度台上字第1037號判決參照）。查本件被告所犯
    各罪，不論依修正前或修正後之規定，均構成累犯，新舊法
    比較結果並無有利或不利之情形，應適用行為時法律。
(三)刑法於94年2月2日修正，95年7月1日施行，修正後刑法第56
    條連續犯規定已刪除，原可依裁判上一罪論處之連續犯等數
    個犯罪行為，應予數罪併罰，此刪除雖非犯罪構成要件之變
    更，但顯已影響行為人刑罰之法律效果，自屬法律變更，依
    新法第2條第1項規定，比較新舊法結果，仍應適用較有利於
    被告之行為時法律即舊法論以連續犯（最高法院95年第8次
    刑事庭會議決議參照）。
(四)刑法第339條詐欺取財罪之法定刑為罰金刑部分，依修正後
    刑法施行法增訂第1條之1規定：「中華民國94年1月7日刑法
    修正施行後，刑法分則編所定罰金之貨幣單位為新臺幣。94
    年1月7日刑法修正時，刑法分則編未修正之條文定有罰金者
    ，自94年1月7日刑法修正施行後，就其所定數額提高為30倍
    。但72年6月26日至94年1月7日新增或修正之條文，就其所
    定數額提高為3倍」；另刑法第33條第5款修正為：「主刑之
    種類如下：五、罰金：新臺幣1千元以上，以百元計算之。
    」，而刑法第320條第1項、第339條自72年6月26日至94 年1
    月7日新增或修正之條文，於95年7月1日即94年1月7日刑法
    修正施行後，固應依刑法施行法第1之1條規定，改以新臺幣
    計算罰金數額，且提高罰金數額至30倍，所得科處之罰金刑
    最高為新臺幣3萬元、最低為新臺幣1千元。然依被告行為時
    之刑罰法律，即罰金罰鍰提高標準條例第1條前段規定之提
    高倍數十倍及刑法第33條第5款規定之罰金最低額1元計算，
    上開各罪之罰金刑最高額及最低額，經依現行法規所定貨幣
    單位折算新臺幣條例予以折算後，最高額雖與新法相同，然
    最低額僅為新臺幣3元。是以被告行為後，刑法分則編所定
    罰金刑之提高倍數，與行為時法律即罰金罰鍰提高標準條例
    第1條前段比較結果，並無有利於被告，自應適用行為時罰
    金罰鍰提高標準條例第1條前段之規定。
(五)被告犯罪時刑法第41條第1項前段規定：「犯最重本刑為5年
    以下有期徒刑以下之刑之罪，而受6個月以下有期徒刑或拘
    役之宣告，因身體、教育、職業、家庭之關係或其他正當事
    由，執行顯有困難者，得以1 元以上3元以下折算一日，易
    科罰金。」，而被告行為時易科罰金之折算標準，依修正前
    罰金罰鍰提高標準條例第2條前段（現已刪除）規定，係就
    原定數額提高為以1百倍折算1日，則本件被告行為時之易科
    罰金折算標準，係以銀元3百元折算1日，經折算為新臺幣後
    ，應以新臺幣9百元折算為1日。惟95年7月1日施行之刑法第
    41條第1項前段規定：「犯最重本刑為5年以下有期徒刑以下
    之刑之罪，而受6個月以下有期徒刑或拘役之宣告者，得以
    新臺幣1千元、2千元或3千元折算一日，易科罰金。」，比
    較修正前後之易科罰金折算標準，以95年7月1日修正公布施
    行前之規定，較有利於受刑人，應依刑法第2條第1項前段，
    適用修正前刑法第41條第1項前段規定，定其折算標準。
三、核被告所為，係犯刑法第339條第1項之詐欺取財罪。被告與
    陳國雄就前開犯行，互有犯意聯絡及行為分擔，為共同正犯
    。被告甲○○利用不知情之潘同良，典當假金飾詐欺取財，
    係屬間接正犯。被告前後2次詐欺取財犯行，時間緊接，方
    法相同，犯罪要件相同，顯係基於概括犯意反覆為之，應依
    修正前刑法第56條連續犯規定論以一罪，並加重其刑。查被
    告甲○○有如事實欄所載之犯罪科刑及執行情形，有本院被
    告前案紀錄表在卷可稽，於5年內故意再犯本罪，應依修正
    前刑法第47條之規定遞加重其刑。被告係犯刑法第339條第1
    項之詐欺取財罪，且犯罪時間在中華民國96年4月24日以前
    ，宣告刑為1年6月以下，已合於中華民國96年罪犯減刑條例
    第2條第1項第3款規定之減刑條件，應依法減其宣告刑2分之
    1。
四、原審因予論罪科刑，固非無見。惟查：被告前開犯罪，已合
    於中華民國96年罪犯減刑條例第2條第1項第3款之規定，應
    依法減刑，原審未及審酌，自有未洽。被告上訴意旨，空言
    指摘原判決不當，雖無足取，但查原判決既有上開可議，要
    屬無可維持，應予撤銷改判。爰審酌被告犯罪之動機、品性
    、生活狀況、智識程度以及以上開手段侵害他人財產權益，
    法治觀念薄弱，惡性非輕等一切情狀，量處有期徒刑6月，
    並諭知易科罰金之折算標準，暨依上開減刑條例之規定，減
    為有期徒刑3 月，並諭知易科罰金之折算標準。
五、扣案如附表二(一)、(二)所示之電鍍假金飾，雖係供本案詐欺所
    用之物，且尚未「流當」，但被告初無典當之真意，而係以
    典當之名行詐欺之實，自有將該電鍍假金飾移轉交付張丙丁
    之意思，是該電鍍假金飾已非屬共犯陳國雄所有，自無庸依
    刑法第38條第1項第2款之規定宣告沒收。
六、被告經合法傳喚，無正當理由不到庭，爰不待其陳述逕行判
    決。
據上論斷，應依刑事訴訟法第369條第1項前段、第364條、第299
條第1項前段、第371條，刑法第2項第1項前段、第339條第1項，
修正前刑法第56條、第47條、第41條第1項，罰金罰鍰提高標準
條例第1條前段、修正前罰金罰鍰提高標準條例第2條，中華民國
96年罪犯減刑條例第2條第1項第3款、第7條、第9條，判決如主
文。
本案經檢察官田炳麟到庭執行職務。
中　　華　　民　　國　　96　　年　　10　　月　　11　　日
　　　　　　　　　刑事第十七庭  審判長法　官    趙功恆
　　　　　　　　　　　　　　　　　　  法　官    陳憲裕
　　　　　　　　　　　　　　　　　　  法　官    高明哲
以上正本證明與原本無異。
不得上訴。
                                      書記官    梁淑時
中　　華　　民　　國　　96　　年　　10　　月　　11　　日
附錄：本案論罪科刑法條全文
刑法第339條第1項
意圖為自己或第三人不法之所有，以詐術使人將本人或第三人之
物交付者，處5年以下有期徒刑、拘役或科或併科1千元以下罰金
。
附表一：
┌─┬────┬───┬─────────┬───┬──────────┬─────┐
│編│犯罪時間│行為人│行為方式及所得財物│告訴人│認定事實所憑之證據  │所犯法條  │
│號│犯罪地點│      │                  │      │                    │          │
├─┼────┼───┼─────────┼───┼──────────┼─────┤
│(一)│95年3 月│陳國雄│陳國雄與甲○○共同│張丙丁│(1)證人陳國雄於原審之│刑法第339 │
│  │21日某時│甲○○│意圖為自己不法所有│      │  證詞（原審96年1月2│條第1 項。│
│  │許      │      │之概括犯意聯絡，明│      │  5日、96年2月1日審 │          │
│  ├────┤      │知所持金項鍊2 條係│      │  判筆錄            │          │
│  │臺北縣金│      │為電鍍金色之假金飾│      │(2)被告甲○○之自白  │          │
│  │山鄉中山│      │，仍共同持往左列被│      │警詢（95年偵字第26│          │
│  │路189 號│      │害人張丙丁所經營之│      │  53號卷第4頁至第6頁│          │
│  │「金山當│      │「金山當舖」處，由│      │   ）               │          │
│  │舖」    │      │甲○○持該假金項鍊│      │偵訊（95年偵字第26│          │
│  │        │      │2 條向張丙丁表示欲│      │  49號卷第23頁至第25│          │
│  │        │      │典當該金項鍊2 條，│      │  頁）              │          │
│  │        │      │致張丙丁陷於錯誤，│      │(3)告訴人張丙丁之指訴│          │
│  │        │      │誤以為真金飾，而收│      │警詢（95年偵字第26│          │
│  │        │      │受其所典當以電鍍金│      │  53號卷第12頁至第14│          │
│  │        │      │色之假金項鍊2 條（│      │  頁）              │          │
│  │        │      │共重2 兩），因而取│      │偵訊（95年偵字第26│          │
│  │        │      │得張丙丁所交付新臺│      │  49號卷第23頁至第25│          │
│  │        │      │幣（下同）25,000元│      │  頁）              │          │
│  │        │      │（其中5,000元由塗 │      │原審96年1月25日96 │          │
│  │        │      │正雄取走）。      │      │  年2月1日審判筆錄  │          │
│  │        │      │                  │      │(4)金山當舖當票─編號│          │
│  │        │      │                  │      │  50894號1件（95年偵│          │
│  │        │      │                  │      │  字第2653號卷第15頁│          │
│  │        │      │                  │      │    ）              │          │
│  │        │      │                  │      │(5)扣案假金飾11件。  │          │
│  │        │      │                  │      │(6)收當物品登記簿節  │          │
│  │        │      │                  │      │  本6張             │          │
├─┼────┼───┼─────────┼───┼──────────┼─────┤
│(二)│95年3 月│陳國雄│陳國雄與甲○○2人 │張丙丁│(1)證人陳國雄於原審證│刑法第339 │
│  │21日傍晚│甲○○│共同意圖為自己不法│      │  詞（原審96年1月25 │條第1 項。│
│  │某時許  │潘同良│所有之概括犯意聯絡│      │  日、96年2月1日審判│          │
│  ├────┤      │，明知所持金項鍊1 │      │  錄                │          │
│  │臺北縣金│      │條係為電鍍金色之假│      │(2)被告潘同良之偵查陳│          │
│  │山鄉中山│      │金飾，由陳國雄向不│      │  述（95年偵字第2649│          │
│  │路189 號│      │知情之潘同良佯稱沒│      │  號卷第31頁至第32頁│          │
│  │「金山當│      │有帶身分證件不能典│      │  、第40頁至第41頁）│          │
│  │舖」    │      │當為由，拜託潘同良│      │(3)告訴人張丙丁之指訴│          │
│  │        │      │代為典當金飾，後陳│      │警詢（95年偵字第26│          │
│  │        │      │國雄、甲○○及潘同│      │  49號卷第12頁至第14│          │
│  │        │      │良共同搭乘計程車前│      │  頁）              │          │
│  │        │      │往左列告訴人張丙丁│      │偵訊（95年偵字第26│          │
│  │        │      │所經營之「金山當舖│      │  49號卷第23頁至第25│          │
│  │        │      │」處，陳國雄、塗正│      │  頁）              │          │
│  │        │      │雄在車上等候，由潘│      │原審96年1月25日、9│          │
│  │        │      │同良持該假金項鍊1 │      │  6年2月1日審判筆錄 │          │
│  │        │      │條，向張丙丁表示欲│      │(4)金山當舖當票─編號│          │
│  │        │      │典當該金項鍊1條， │      │  50900號1件（95年偵│          │
│  │        │      │致張丙丁陷於錯誤，│      │  字第2649號卷第15頁│          │
│  │        │      │誤以為真金飾，而收│      │  ）                │          │
│  │        │      │受其所典當以電鍍金│      │(5)扣案假金飾11件。  │          │
│  │        │      │色之假金項鍊1條（ │      │(6)收當物品登記簿節本│          │
│  │        │      │共重2兩），因而取 │      │  6張。             │          │
│  │        │      │得張丙丁所交付之  │      │                    │          │
│  │        │      │25,000元，潘同良則│      │                    │          │
│  │        │      │將上開款項交付給陳│      │                    │          │
│  │        │      │國雄。            │      │                    │          │
│  │        │      │                  │      │                    │          │
└─┴────┴───┴─────────┴───┴──────────┴─────┘
附表二：
┌──┬─────┬─────┬──────┬──────────────┐
│編號│物品名稱  │數量      │所有人      │備註                        │
│    │          │（重量）  │            │                            │
├──┼─────┼─────┼──────┼──────────────┤
│(一)  │偽造金項鍊│1 條      │告訴人張丙丁│被告潘同良典當。            │
│    │          │（2 兩重）│            │（95年偵字第2649號卷第26頁）│
├──┼─────┼─────┼──────┼──────────────┤
│(二)  │偽造金項鍊│2 條      │告訴人張丙丁│被告甲○○典當。            │
│    │          │（2 兩重）│            │（95年偵字第2653號卷第30頁）│
└──┴─────┴─────┴──────┴──────────────┘
